【裁判字號】    97,再易,2
【裁判日期】    971112
【裁判案由】    再審之訴
【裁判全文】
臺灣苗栗地方法院民事判決              97年度再易字第2 號
再審  原告  壬○○
訴訟代理人  李震華律師
視同再審原  丙○○○
告
            地○○
                        巷13.
            酉○○
                        8號
            戌○○
            天○○
            庚○○
            亥○○
            卯○○
            未○○
                        號2樓.
            申○○
                        7號
            戊○○
                        8號4.
            辛○○
            辰○○
                        號14.
            巳○○
                        7巷3.
            午○○
            己○○
                        4樓
            丁○○
                        5樓
            子○○
            寅○○
            甲○○○
                        巷22.
            癸○○
                        4號
            丑○○
            宇○○
                        巷2弄.
再審  被告  乙○○
訴訟代理人  宙○○
上列當事人間請求返還土地事件，再審原告對於本院民國97年3
月12日所為96年度再易字第5 號及民國94年9 月26日所為93年度
簡上字第4號確定判決提起再審之訴，本院判決如下：
    主  文
再審原告之訴駁回。
再審訴訟費用由再審原告負擔。
    事實及理由
一、本件再審原告起訴主張：
  (一)兩造間請求返還土地事件，前經本院以92年度苗簡字第94號
    、93年度簡上字第4 號民事判決（以下簡稱系爭92年度苗簡
    字第94號、93年度簡上字第4 號民事判決）命再審原告應將
    占用再審被告所共有坐落苗栗縣銅鑼鄉○○○段第2485、24
    91地號土地（以下簡稱系爭2485、2491地號土地）內如該判
    決附圖所標示Ａ面積0.0226公頃、Ｂ面積0.0071公頃、Ｃ面
    積0. 0052 公頃、Ｄ面積0.0020公頃、Ｅ面積0.00 12 公頃
    、Ｆ面積0.0508公頃之地上物拆除，並將土地返還再審被告
    及其他共有人。嗣再審原告於民國96年3 月間，向農委會林
    務局所屬農林航空測量所申請、領取同段第1071地號土地（
    以下簡稱系爭1071地號土地）及系爭2491地號土地周邊之66
    年7 月21日、71年6 月4 日、85年6 月6 日、91年6 月11日
    航空圖4 幀後，發現除系爭第1071地號土地上有水泥磚造房
    屋1 棟外，旁側之系爭第2491地號土地上，尚有其他4 間佃
    寮房舍，與前審斟酌之航空圖（見92年度苗簡字第94號卷第
    114 、115 頁）上僅有1 座房屋不同，是前審判決將門牌號
    碼相同、同時存在之兩棟房屋（即磚造水泥房屋及前審判決
    附圖所示之B 房屋），認為係先後存在同一位置之新舊房屋
    ，顯有所違誤。且再審原告另發現2 紙分別於54年3 月6日
    、同年4 月8 日由新隆村長簽發之證明書，證明書記載再審
    原告之被繼承人劉增興於系爭第1071地號土地（僅少部分）
    、系爭第2491地號土地上建造11「間」佃寮，係可供人居住
    、養豬、牛、雞之房舍，而非11「棟」房屋。另再審原告又
    另發現於60、70年間所拍攝之舊照片3 幀，依該3 幀照片相
    較可得原審判決附圖所示B 、C 房屋之屋頂，經過74年底災
    後修建後，已修繕為石棉瓦，其中B 房屋已不供住家而改作
    倉庫，C 房屋則為牛舍。綜合上述各新證物及卷內事證，足
    證當初徵收之11間佃寮（含航空照上之4 間房舍）確係存在
    於系爭第2491地號土地上，與嗣後新建於系爭第1071 地 號
    土地上之磚造水泥房屋同時存在，顯見苗栗縣私有耕地放領
    清冊及附帶徵收放領清冊上所載「1071地號」係「2491 地
    號」之誤繕，而上開11間佃寮既係位於系爭第2491地號土地
    上，業經附帶徵收，再審被告請求再審原告拆屋還地即屬無
    據。再審原告遂依民事訴訟法第496 條第1 項第13款規定，
    對系爭92年度苗簡字第94號、93年度簡上字第4 號民事判決
    提起再審之訴，並聲明：1.原確定判決及第一審判決均廢棄
    。2.再審被告之訴及其假執行之聲請均駁回。
  (二)詎再審原告前開所提起之再審之訴，經本院96年度再易字第
    5 號民事判決以原確定判決即本院93年度簡上字第4 號民事
    判決，並無民事訴訟法第496 條第1 項第13款之發現未經斟
    酌之證物或得使用該證物，且如經斟酌可受較有利益之裁判
    之情形，或同法第436 條之7 所定就足以影響於裁判之重要
    證物漏未斟酌之情形，再審原告所提再審之訴，顯無再審理
    由，依民事訴訟法第502 條第2 項規定，不經言詞辯論逕以
    判決駁回再審原告之訴。惟本院96年度再易字第5 號民事判
    決有如下之再審事由：
  (1)依民事訴訟法第497 條規定之再審事由：本院96年度再易字
    第5 號民事判決就再審原告於該再審程序所提補陳狀所附之
    再證11以下之新事證均漏未審酌，尤其是再證15至再證18之
    縣政府等公務機關之函文，已明確載明系爭附帶徵收之佃寮
    確有位於系爭2491地號土地之事實，再證19係分別就土地及
    房舍之兩種不同徵收放領地價繳納聯單，而上開由再審原告
    於原確定判決後所陸續發現之新證物，既得直接證明系爭已
    附帶徵收所有權予再審原告之佃寮是否位於系爭2491地號土
    地之事實，自係足以影響原確定判決結果之重要證物，原再
    審判決漏未審酌，顯有民事訴訟法第497 條規定之再審事由
    。
  (2)依民事訴訟法第496 條第1 項第1 款規定之再審事由：
  原再審判決既已明列再審原告所提航空圖4 幀、舊照片3 幀
    及新隆村長簽發之證明書2 紙等證物，且明示除新隆村長於
    54年4 月8 日簽發之證明書業於原第一審程序中提出，非新
    證物云云，可知原再審判決已清楚認知上揭其餘證物，為前
    訴訟程序未曾提出之新證物。其中原再證6 之66年6 月11日
    航空照片，係前訴訟程序既已存在於林務局之證物，因兩造
    及法院均不知有該證物存在，係再審原告於起訴前1 個月內
    申請而僥倖意外發現取得，核與最高法院29年上字第1005號
    、26 年 抗字第453 號判例意旨所指之新證物相符。另舊照
    片3 幀及54年3 月6 日之村長證明書，則係再審原告其他兄
    姐保有之父親遺物，再審原告當時不知有此證物，縱使再審
    原告當時知之但未能檢出，嗣後方能檢出使用，亦符合上揭
    最高法院26年抗字第453 號判例意旨所指之新證物。惟原再
    審判決竟認上揭證物均非新證物，且歸究於再審原告未於原
    審言詞辯論終結前提出或申領云云，其適用民事訴訟法第49
    6 條第1 項第13款規定，顯然錯誤。
  另原再審判決復以假設性論述，認縱認再審原告所提上揭證
    物得認為新證據，因其時間均在42年徵收之後方發生，可因
    地形、地貌、地物等時間之改變，而不能證明時間在前之42
    年徵收時，系爭第2491地號上有否被告之建物云云。此一假
    設性論述，在承認上揭證物為新證據之前提下，顯然違背民
    事訴訟法直接審理主義所含有之審判者親自見聞事證之原則
    （民事訴訟法第221 條第2 項、第222 條第1 項），及應調
    查證據而未調查，致適用法令錯誤之判決當然違背法令，且
    嚴重違背房屋、定著物等地物及地形地貌，除有重大天災地
    變，均可長期存在之經驗法則。
  (3)綜上，爰依民事訴訟法第497 條及同法第496 條第1 項第1
    款規定，對本院96年度再易字第5 號、93年度簡上字第4 號
    確定判決提起再審之訴，並聲明：原再審判決及前訴訟二
    審判決及一審判決均廢棄。再審被告之訴及其假執行之聲
    請均駁回。
二、再審被告則以：(一)本件經前再審法院認定：再審原告提出之
    上開航空圖4 幀分別係於66年7 月21日、71年6 月4 日、85
    年6 月6 日、91年6 月11日拍攝，舊照片依再審原告起訴狀
    所述係於60、70年間所拍攝，證明書則係於54年3 月6 日、
    同年4 月8 日所簽發，而原審言詞辯論於94年9 月12日終結
    ，除新隆村長於54年4 月8 日簽發之證明書業於原第一審程
    序中提出，而業已使用外，其他證物，既為前訴訟程序事實
    審言詞辯論終結前已存在、並能使用之證物，再審原告未於
    原審言詞辯論終結前，向行政院農業委員會林務局農林航空
    測量所申請、領取上開航空圖，或提出上開舊照片供原審法
    院審酌，揆諸前述說明，自不得據為再審之理由，而駁回其
    再審之訴。本件再審原告仍以上述航空圖、舊照片及新隆村
    長證明書為新證據而聲請再審，顯非合法。(二)前再審判決已
    指明：縱認再審原告於前訴訟程序有雖知有上開證物而不能
    使用，現始得使用之情形，得認為新證據，或不知有上開證
    據，然前開航空圖、舊照片及新隆村長證明書，均不能證明
    時間在前之42年徵收時，系爭第2491地號上確有再審原告之
    建物，而使再審原告得受較有利之判決，因地形、地貌、地
    物等，乃隨時間、氣候、人文而改變，時間在後之證物無法
    證明時間在前之狀況。且即使再審原告於42年系爭土地徵收
    時，系爭第2491地號上，確有其所有之11棟房屋。然徵收行
    為為行政處分行為，符合徵收之條件，政府未必辦理徵收，
    尚需經徵收之公法上行政行為，始生徵收之效力。原審判決
    理由五(二)之2 既已斟酌證人即苗栗縣政府地政局職員周和琴
    、鄭育琦之證詞，認耕地徵收之範圍，依法應先公告，且附
    帶徵收過程均有利害關係人參與，且佃農必須繳付補償金時
    ，始完成附帶徵收程序，故無論地主或佃農對於附帶徵收放
    領土地之位置、地號均應知悉甚詳，原審業依職權向苗栗縣
    銅鑼鄉公所、苗栗縣政府調閱本件附帶徵收放領清冊等資料
    ，均函覆查無資料，並認定系爭第2491地號土地並未完成徵
    收之行政行為，則本件再審原告提出之航空圖、舊照片及證
    明書等證物，縱經斟酌，亦無法推翻上述認定並據以認為已
    完成附帶徵收或存有租賃關係而使再審原告得受較有利益之
    判決，並使本件再審之訴為有理由，因認原確定判決並無民
    事訴訟法第496 條第1 項第13款之發現未經斟酌之證物或得
    使用該證物，且如經斟酌可受較有利益之裁判之情形，或同
    法第436 條之7 所定就足以影響於裁判之重要證物漏未斟酌
    之情形，再審原告以前揭情詞，提起本件再審之訴，顯無再
    審理由，而不經言詞辯論，逕以判決駁回再審原告之訴。
    (三)綜上，前再審判決並無再審原告所指再審理由，茲再審原
    告復以前揭情詞，提起本件再審之訴，顯無再審理由等語，
    並聲明：如主文第1 項所示。
三、按確定終局判決適用法規顯有錯誤者，當事人得對之聲明不
    服，提起再審之訴，民事訴訟法第496 條第1 項第1 款定有
    明文。所謂適用法規顯有錯誤，係指確定判決就事實審法院
    所確定之事實而為法律上判斷，有適用法規顯有錯誤之情形
    而言（最高法院71台再字第30號判例意旨參照），並應以確
    定判決違背法規或現存判例解釋者為限，不包括認定事實錯
    誤、取捨證據失當、判決不備理由及在學說上諸說併存致發
    生法律上見解歧異，尚無法規判解可據者（最高法院57年度
    台上字第1091號判例及90年度台再字第27號判決意旨參照）
    。又民事訴訟法第496 條第1 項第13款規定得提起再審之訴
    ，除當事人發現未經斟酌之證物或得使用該證物者外，尚須
    以該證物如經斟酌，當事人可受較有利益之裁判為要件，如
    該證物縱加斟酌，仍不能認為當事人可受較有利之裁判者，
    即難認再審之訴為有理由，最高法院亦著有81年度台上字第
    2727號裁判意旨可資參照。經查，本件再審原告雖以原再審
    判決既已明列再審原告所提航空圖4 幀、舊照片3 幀及新隆
    村長簽發之證明書2 紙等證物，且明示除新隆村長於54 年4
    月8 日簽發之證明書業於原第一審程序中提出，非新證物云
    云，可知原再審判決已清楚認知上揭其餘證物，為前訴訟程
    序未曾提出之新證物。其中原再證6 之66年6 月11日航空照
    片，係前訴訟程序既已存在於林務局之證物，因兩造及法院
    均不知有該證物存在，係再審原告於起訴前1 個月內申請而
    僥倖意外發現取得，核與最高法院29年上字第1005號、26年
    抗字第453 號判例意旨所指之新證物相符。另舊照片3幀 及
    54年3 月6 日之村長證明書，則係再審原告其他兄姐保有之
    父親遺物，再審原告當時不知有此證物，縱使再審原告當時
    知之但未能檢出，嗣後方能檢出使用，亦符合上揭最高法院
    26年抗字第453 號判例意旨所指之新證物。惟原再審判決竟
    認上揭證物均非新證物，且歸究於再審原告未於原審言詞辯
    論終結前提出或申領云云，其適用民事訴訟法第496 條第1
    項第13款規定，顯然錯誤云云。惟查：
  (一)本院96年度再易字第5 號再審判決就再審原告所提除新隆村
    長於54年4 月8 日簽發之證明書外之其他航空圖、舊照片等
    其他證物，認係前訴訟程序事實審言詞辯論終結前已存在、
    並能使用之證物，核屬前再審法院認定事實、取捨證據之職
    權行使，尚難認有何適用法規錯誤可言。況前再審判決就再
    審原告所提前開再審證據經審酌後，認即令得認為新證據，
    或不知有上開證據，惟因前開航空圖4 幀，分別係於66年7
    月21日、71年6 月4 日、85年6 月6 日、91年6 月11日拍攝
    ，舊照片依再審原告起訴狀所述係於60、70年間所拍攝，證
    明書則係於54年3 月6 日、同年4 月8 日所簽發，均不能證
    明時間在前之42年徵收時，系爭第2491地號上確有再審原告
    之建物，而使再審原告得受較有利之判決。則本院96年度再
    易字第5 號再審判決就再審原告所提前開證據予以審酌後，
    認再審原告所提前開證據，均不能證明時間在前之42年徵收
    時，系爭第2491地號上確有再審原告之建物，而使再審原告
    得受較有利之判決，亦屬法院認定事實、取捨證據之職權行
    使，難認有何適用法規錯誤可言。
  (二)又本院96年度再易字第5 號再審判決認即使再審原告於42年
    系爭土地徵收時，系爭第2491地號上確有其所有之11棟房屋
    。惟因徵收行為為行政處分行為，需經徵收之公法上行政行
    為，始生徵收之效力。原審確定判決既已斟酌證人即苗栗縣
    政府地政局職員周和琴、鄭育琦之證詞，認耕地徵收之範圍
    ，依法應先公告，且附帶徵收過程均有利害關係人參與，且
    佃農必須繳付補償金時，始完成附帶徵收程序，故無論地主
    或佃農對於附帶徵收放領土地之位置、地號均應知悉甚詳，
    而原審又業已依職權向苗栗縣銅鑼鄉公所、苗栗縣政府調閱
    本件附帶徵收放領清冊等資料，均函覆查無資料，並認定系
    爭第2491地號土地並未完成收徵收之行政行為。本院前開再
    審判決據此認定再審原告提出之航空圖、舊照片及證明書等
    證物，縱經斟酌，亦無法推翻上述認定並據以認為已完成附
    帶徵收或存有租賃關係而使再審原告得受較有利益之判決，
    因認再審原告以上開證據提起再審之訴為無理由，核與前揭
    民事訴訟法第496 條第1 項第13款規定亦無何違誤之處。
  (三)綜上，再審原告主張本院96年度再易字第5 號再審判決適用
    民事訴訟法第49 6條第1 項第13款規定，顯然錯誤，有民事
    訴訟法第496條第1項第1款之再審理由云云，尚屬無據。
四、次按依民事訴訟法第466 條不得上訴於第三審法院之事件，
    除同法第496 條規定外，其經第二審確定之判決，如就足影
    響於判決之重要證物，漏未斟酌者，亦得提起再審之訴；惟
    所謂「重要證物漏未斟酌」，係指當事人在前訴訟程序已經
    提出，第二審確定判決漏未於判決理由中斟酌者而言；申言
    之，該項證物如經斟酌，原判決將不致為如此之論斷，若縱
    經斟酌亦不足影響原判決之內容，或原判決曾於理由中說明
    其為不必要之證據者，均與本條規定之要件不符。本件再審
    原告雖又另主張本院96年度再易字第5 號民事判決就再審原
    告於該再審程序所提補陳狀所附之再證11以下之新事證均漏
    未審酌，尤其是再證15至再證18之縣政府等公務機關之函文
    ，已明確載明系爭附帶徵收之佃寮確有位於系爭2491地號土
    地之事實，再證19係分別就土地及房舍之兩種不同徵收放領
    地價繳納聯單，而上開由再審原告於原確定判決後所陸續發
    現之新證物，既得直接證明系爭已附帶徵收所有權予再審原
    告之佃寮是否位於系爭2491地號土地之事實，自係足以影響
    原確定判決結果之重要證物，原再審判決漏未審酌，顯有民
    事訴訟法第497 條規定之再審事由云云。然查，本院96年度
    再易字第5 號確定判決既認徵收行為為行政處分行為，需經
    徵收之公法上行政行為，始生徵收之效力。原審確定判決又
    已認定系爭第2491地號土地並未完成收徵收之行政行為。而
    依再審原告所提出之上開證據，縱經斟酌，亦無法推翻上述
    認定並據以認為已完成附帶徵收或存有租賃關係而使再審原
    告得受較有利益之判決，因而於原再審確定判決理由敘明「
    本件事證已臻明確，再審原告所提其餘攻擊方法經審酌之後
    ，核與判決結果之基礎不生影響，爰不一一論述，附此敘明
    。」等語，依前揭說明，自難認有何就足影響於判決之重要
    證物，漏未斟酌之情形。況依再審原告所提上開證據，顯不
    足以動搖本院原確定再審判決，即不生影響於本院原確定再
    審判決。是再審原告徒以本院96年度再易字第5 號確定判決
    ，未就再審原告所提前開證據逐一敘明其無足採之理由，即
    謂原再審確定判決有民事訴訟法第497 條之再審理由云云，
    亦屬無據。
五、再按再審之訴顯無再審理由者，得不經言詞辯論，以判決駁
    回之，民事訴訟法第502 條第2 項定有明文。本件再審原告
    主張本院96年度再易字第5 號確定判決有民事訴訟法第496
    條第1 項第1 款及同法第497 條再審事由，據以對本院前開
    再審確定判決提起再審之訴，顯無理由，已如前述，爰不經
    言詞辯論，逕以判決駁回。
六、末按再審之訴，法院認無再審理由，判決駁回後，不得以同
    一事由，對於原確定判決或駁回再審之訴之確定判決，更行
    提起再審之訴，民事訴訟法第498 條之1 定有明文。蓋再審
    之目的，原在匡正確定終局判決之不當，以保障當事人之權
    益，為避免當事人以同一事由對於原確定判決或駁回再審之
    訴之確定判決，一再提起再審之訴，致浪費司法資源，自應
    限制當事人以同一事由而重複提起再審之訴，此觀之民事訴
    訟法第498 條之1 之規定及立法理由甚明。查本件再審原告
    前對本院92年度苗簡字第94號、93年度簡上字第4 號確定判
    決提起再審之訴，係以：(一)再審原告於96年3 月間，向農委
    會林務局所屬農林航空測量所申請、領取苗栗縣銅鑼鄉○○
    ○段第1071及第2491地號土地（以下分別簡稱系爭第1071地
    號土地、系爭第2491地號土地）周邊之66年7 月21日、71年
    6 月4 日、85年6 月6 日、91年6 月11日航空圖4 幀，據以
    發現除系爭第1071地號土地上有水泥磚造房屋1 棟外，旁側
    之系爭第24 91 地號土地上，尚有其他4 間佃寮房舍，與前
    審斟酌之航空圖（見本院92年度苗簡字第94號卷第114 、11
    5 頁）上僅有1 座房屋不同，因而前審判決將門牌號碼相同
    、同時存在之兩棟房屋（即磚造水泥房屋及原審判決附圖所
    示之B 房屋），認為係先後存在同一位置之新舊房屋，已有
    所違誤。(二)再審原告另發現2 紙分別於54年3 月6 日、同年
    4 月8 日由新隆村長簽發之證明書，證明書記載再審原告之
    被繼承人劉增興於系爭第1071地號土地（僅少部分）、系爭
    第24 91 地號土地上建造11「間」佃寮，係可供人居住、養
    豬、牛、雞之房舍，而非11「棟」房屋。(三)再審原告另發現
    舊照片3 幀，係於60、70年間所拍攝，3 幀照片相較可得其
    前審判決附圖所示B 、C 房屋之屋頂，經過74年底災後修建
    後，已修繕為石棉瓦，其中B 房屋已不供住家而改作倉庫，
    C 房屋則為牛舍。(四)綜合上述各新證物及原再審卷內事證，
    足證當初徵收之11間佃寮（含航空照上之4 間房舍）確係存
    在於系爭第2491地號土地上，與嗣新建於系爭第1071地號土
    地上之磚造水泥房屋同時存在，是以，苗栗縣私有耕地放領
    清冊及附帶徵收放領清冊上所載「1071地號」係「2491地號
    」之誤繕，而上開11間佃寮既係位於系爭第2491地號土地上
    ，業經附帶徵收，再審被告請求再審原告拆屋還地即屬無據
    。為此依民事訴訟法第496 條第1 項第13款提起再審之訴等
    語，並聲明：(1)原確定判決及第一審判決均廢棄。(2)再審被
    告之訴及其假執行之聲請均駁回。嗣經本院以96年度再易字
    第5 號民事判決以原確定判決即本院93年度簡上字第4 號民
    事判決，並無民事訴訟法第496 條第1 項第13款之發現未經
    斟酌之證物或得使用該證物，且如經斟酌可受較有利益之裁
    判之情形，或同法第436 條之7 所定就足以影響於裁判之重
    要證物漏未斟酌之情形，再審原告所提再審之訴，顯無再審
    理由，依民事訴訟法第502 條第2 項規定，不經言詞辯論逕
    以判決駁回再審原告之訴。茲再審原告仍以同一事由，對於
    本院92年度苗簡字第94號、93年度簡上字第4 號確定判決更
    行提起再審之訴，自非合法，併予敘明。
七、據上論結，本件再審原告之訴顯無再審理由，依民事訴訟法
    第502 條第2 項、第505 條、第78條，判決如主文。
中    華    民    國    97    年    11    月    12    日
                  民事庭審判長法  官 蔡燉
                              法  官 張珈禎
                              法  官 王萬金
以上正本係照原本作成。
不得上訴。
                        書記官  劉碧雯
中    華    民    國    97    年    11    月    12    日


司法院資訊處製作；財團法人民間司法改革基金會備份。
